臺灣板橋地方法院民事判決　　九十年度簡上字第二四六號
　　上　訴　人　名凱建設有限公司
　　法定代理人　乙○○
　　被上訴人　　富貴吉祥公寓大廈管理委員會
　　法定代理人　甲○○
　　訴訟代理人　丙○○
右當事人間請求給付管理費事件，上訴人對於中華民國九十年六月十九日臺灣板橋地
方法院板橋簡易庭九十年板簡字第二七０號第一審判決提起上訴，本院判決如左：
    主  文
原判決關於命上訴人給付超過壹拾伍萬零陸佰伍拾元部分及訴訟費用之裁判（除確定
部分外）均廢棄。
右開廢棄部分，被上訴人在第一審之訴駁回。
其餘上訴駁回。
第一、二審訴訟費用（除確定部分外）由上訴人負擔百分之九十五，餘由被上訴人負
擔。
    事  實
甲、上訴人方面：
一、聲明：
    (一)原判決關於命上訴人給付被上訴人新台幣超過捌萬伍仟肆佰肆拾元部分廢棄，
      就廢棄部分駁回被上訴人在原審之訴。
    (二)第一、二審訴訟費用由被上訴人負擔。
二、陳述：除與原判決記載相同者，茲引用之外，補稱：
  （一）按一般公寓大廈依公寓大廈管理條例第十八條規定，向住戶收取管理費係以
        支付全部社區公共使用部分之水電費、清潔費、警衛、安全、維修人員之薪
        資、費用：：等項目繁雜，除一般住戶依通常情形訂定之管理費收費標準外
        ，對於特殊住戶基於營業用使用公共設施之人次頻仍「如設有ＫＴＶ、公司
        行號」，清潔費用增加（如開設餐廳）：：等情況則為特例加收管理費，反
        之遇有空戶或不需經過社區內部之外圍獨立住戶，則有減免優惠，以符「使
        用者付費」之公平原則。另管理委員會收取管理費之對象應為「區分所有權
        人」或「住戶」，倘原屋主將房屋出售並已點交完畢，管理委員會自應向「
        新屋主」催收管理費，舊屋主並無繼續代繳之義務，合先陳明。
  （二）查八十六年七月十二日區分所有權人會議通過一般管理費之收費標準固為：
        「每坪六十元、空戶八折」，惟多年來有Ｃ３、Ｃ５、Ａ３、Ａ５、Ｄ１、
        Ｄ２、Ｅ２等七戶例外，原因有三：（１）按上開Ｃ３、Ｃ５、Ａ３、Ａ５
        及Ｅ２等五戶均為面臨街道之一樓店舖，連其地下室（儲藏室）均由該戶一
        樓獨立出入，毋庸使用「富貴吉祥公寓」之中庭花園、警衛室及公共電梯等
        公共設施，民國八十六年八月份第一次收繳管理費時，本按原一樓面積計算
        並繳費後，發現上述狀況，經與該委員會協商，一樓面積之計算，乃改採三
        樓面積為基礎計算，同年九月份並循此方式收費達二年餘。（２）另Ｄ１則
        為當時主任委員鍾裕華及Ｄ２為丁素玉所有，係由停車場直接出入，故多年
        來亦未按上開標準計收管理費，亦採停車數計收。（３）嗣後接任之主任委
        員劉進國等人及財務委員陳瑞昌，歷任總幹事均按此標準開單收取管理費，
        上訴人過去一直依時繳納，從無遲延積欠情事。倘新主任委員要求按新標準
        計收，應需加開區分所有權人會議重新決議收費標準，豈可憑其一言堂，擅
        斷獨行？
  （三）Ｈ３育德街三十三號一樓八十九年八月至十二月管理費部分：按育德街三十
        三號一樓房屋（原審誤載為三十三之一號）原為上訴人所有。前均已按時依
        規定繳納管理費，並無延欠。上訴人嗣後業將房地出售訴外人陳林美珠，於
        八十九年四月間完成移轉所有權登記手續，於八十九年七月八日完成交屋手
        續，故上訴人需負責繳納管理費至八十九年七月份止。至於八十九年八月至
        十一月之管理費，上訴人已非區分所有權人，亦非現住戶，有土地、建物登
        記謄本、交屋證明可稽，原審判命給付，並無理由。
  （四）上訴人九十年七月二十五日上訴理由狀第三頁附表所載上訴人原有Ａ５（育
        德街三十七號一樓）房屋出售予第三人陳淑玲後，迄今被上訴人管理委員會
        卻以五十元（原六十元）打八折計收管理費，此有九十年九月十三日管理費
        收據可稽，另Ａ３一樓王智加先生開設之便利商店收費亦有優惠，仍請對造
        提供此戶之收費明細，便可明瞭。上開Ａ５與本件系爭房屋區位情形相同，
        收取管理費之標準亦應相同方為公平。新屋主陳淑玲有人居住情形下已按原
        優惠標準收取管理費，本件系爭房屋四戶迄今均為空置，被上訴人無故提高
        收費標準，實難令人甘服。
  （五）本件管理費收取標準尚未經合法決議：被上訴人主張本件管理費收取標準
        「實際坪數每坪六十元，空屋打八折」係由八十六年七月十二日召開第三次
        委員會討論決議通過：：云云，惟經閱卷所呈附件一、二並無上開決議及通
        過之合法會議記錄，由原審卷左列附證可為證明：（一）第三次會議事項重
        點通知（原審卷第五十五頁）：僅為記載「本期討論主題」而已。（二）第
        三次會議記錄（原審卷第五十六、五十七頁）：並無上開管理費收取標準決
        議通過之紀錄。且將「社區停車場之使用與收費」列為「下次討論事項」。
三、證據：除援用第一審所提證據外，補提中庭花園配置圖、歷年管理費繳納證明影
          本各一件、建物登記謄本五件、Ａ五管理費收據影本一件為證。
乙、被上訴人方面：
一、聲明：求為判決：駁回上訴。
二、陳述：除與原判決記載相同者，茲引用之外，補稱：
（一）查公寓大廈管理條例第十五條第一項規定「住戶應依使用執照所載用途及規約
      使用專有部分、約定專用部分，不得擅自變更。」，同法第三十一條第一項第
      五款規定，約定專用或約定共同事項，應經區分所有權人會議之決議。按系爭
      地下室依建物登記謄本上之記載，用途登記為自用儲藏室，上訴人為儲藏室之
      所有權人，屬上訴人專有部分，依首開規定，不得擅自變更用途為停車場。因
      此上訴人主張「獨立出入一樓房屋之地下儲藏室按兩個停車位計收」四百元管
      理費云云，即違背上開不得擅自變更用途之規定。是上訴人應依權狀之實際坪
      數每坪六十元繳納管理費，空戶則享有八折優惠。
（二）上訴人主張育德街三十三號一樓房地，於八十九年四月間出售予訴外人陳林美
      珠，並完成移轉所有權登記手續，於八十九年七月八日完成交屋，故上訴人負
      責繳納管理費至八十九年七月份止。然查上訴人雖於原審提出交屋証明，但原
      審判決認為「該紙交屋証明僅証明該部分之房屋交屋於案外人陳林美珠，並無
      法証明被告非該房屋之區分所有權人，被告此部分之抗辯亦非可採。」。又上
      訴人雖於九十年九月十四日上訴理由（二）狀始提出土地、建物登記謄本，主
      張育德街三十三號一樓已出售予訴外人陳林美珠，上訴人非所有權人或住戶，
      並無繳納本件管理費之義務云云。上訴人將房屋出售予他人，理應告知被上訴
      人，讓被上訴人知悉新的區分所有權人之姓名、地址及連絡電話，以便促渠繳
      納管理費。然上訴人係在本件訴訟第二審審理中始行提出土地、建物登記謄本
      ，再者，陳林美珠本人買受該屋之後，並未搬入居住，所以被上訴人在起訴前
      不知上情，當然包含該建物部分之管理費一併請求，應認為善意並無過失，於
      法應有訴訟標的金額恒定原則之適用。
（三）被上訴人前曾於八十六年七月十二日召開八十六年度第三次委員會，會中以上
      訴人提供之草約為範本決議通過富貴吉祥管理委員會組織章程及住戶規約，並
      公告之。而會議當天討論主題之一即是「社區管理費之訂定與收繳日期、方式
      」，提出討論而決議通過以「權狀坪數為基準，全區每戶每坪新台幣六十元整
      。」「汽車停車位每車位平面二００元整、機械六００元整。準此，系爭社區
      管理費之收繳，住戶規約內已明定「全區每戶每坪」，並無將地下儲藏室之管
      理費排除在外，是上訴人之上訴理由主張上開四戶之地下儲藏室管理費，自始
      即為「每坪六十元、空戶打八折」外之特例云云，顯不足採。
（四）查會議當天上訴人亦派其經理劉益村先生代表與會，因此上訴人對於管理費之
      收繳標準，知之甚詳，於系爭社區在八十六年八月份開始收管理費時，上訴人
      是繳納包含地下儲藏室之管理費，每坪收繳六十元，空戶打八折計收，此有當
      時主任委員鍾裕華於八十六年八月二十一日所寫請款單為証，而上訴人於八十
      六年八月三十日繳納房屋之管理費，八十六年九月一日繳納停車位管理費，有
      當時總幹事郭永欽所發之收據為憑。然到了八十六年九月份，上訴人私自與當
      時第一屆主任委員鍾裕華串通，將上開四戶之地下儲藏室按兩個平面停車位計
      收管理費四００元，而不必繳納依權狀面積每坪計收六十元之管理費，然此為
      上訴人與鍾裕華間私相授受之違規行為，嗣後既未經管理委員會同意，亦未經
      住戶大會決議通過，是上訴人主張應依特例計收兩個平面停車位四００元之管
      理費，對富貴吉祥社區全体住戶而言，顯不公平。再者，富貴吉祥社區當初興
      建時，上訴人將大樓舖設磁磚之工程，外包給鍾裕華承攬，是鍾裕華與上訴人
      間本有業務往來關係，且鶯歌鎮○○街十九號一樓之房屋為鍾裕華所有，該屋
      亦有地下儲藏室，是鍾裕華當願意與上訴人約好以兩個平面停車位計收管理費
      ，更足証上訴人主張之特例，乃是上訴人與鍾裕華間私相授受之行為。
（五）上訴人於九十年九月十四日所提上訴理由（二）狀陳稱：「育德街三十七號一
      樓房屋出售予第三人陳淑玲後，迄今被上訴人管理委員會卻以五十元（原六十
      元）打八折計收管理費，此有九十年三月十三日管理費收據可稽。」云云，然
      查：（１）被上訴人於八十九年十二月十七日舉行第五屆區分所有權人暨住戶
      大會，進行臨時動議時，多位住戶反應能否調降管理費，經討論後授予第五屆
      （九十年度）管理委員會決定，被上訴人乃於九十年一月六日第一次月例行會
      時決議通過每坪調降十元，即每坪以新台幣五十元整收繳。（２）育德街三十
      七號一樓原為上訴人所有，於九十年一月出售予訴外人陳淑玲，陳淑玲加以裝
      璜成美容院，至九十年三月間竣工，因此九十年一月至三月實際上並未搬入居
      住，仍屬空屋，管理費依住戶規約以八折計收，而騎樓供被上訴人停放機車，
      故騎樓之坪數不收管理費。九十年四月以後，陳淑玲搬入居住，即不能享有空
      屋打八折之優惠。陳淑玲於九十年三月十三日繳納九十年一月份至三月份之管
      理費，如上所述，當時係屬空屋，故享有八折優惠。而管理費每坪收五十元，
      乃是經過住戶大會及管理委員會之討論，決議通過後，於九十年一月七日公告
      自九十年一月份起開始實施，全体住戶均一体適用，並非陳淑玲特別享有五十
      元之八折優惠。
（六）綜右所陳，上訴人主張「獨立出入一樓房屋之地下儲藏室按兩個停車位計收」
      云云，尚屬無據，上訴人之上訴非有理由。
三、證據：除援用第一審所提證據外，補提
  （一）主任委員鍾裕華八十六年八月二十一日所寫請款單影本三紙。
  （二）上訴人於八十六年八月三十日繳納房屋管理費及八十六年九月一日繳納停車
        位管理費，總幹事郭永欽所發之收據影本各一紙。
  （三）八十六年九月份未銷售戶管理費明細表影本一紙。
  （四）上訴人繳納八十六年九月份管理費所出具之收據影本一紙。
  （五）九十年一月七日公告調降管理費影本一紙。
    理　　　由
一、本件被上訴人起訴主張上訴人為台北縣鶯歌鎮○○街十三號一樓、育德街十一號
    一樓、育德街三十七號一樓、育德街三十三號一樓（原審誤載為三十三之一號一
    樓）及育賢街十四號一樓之所有權人，竟自八十九年三月起至同年十二月份止，
    積欠管理費及機械車位管理費共計一十五萬九千元，屢經催討仍不給付等語。上
    訴人則以上開台北縣鶯歌鎮○○街十三號一樓、育德街十一號一樓、育德街三十
    七號一樓、育賢街十四號一樓及育德街三十三號一樓（即Ｃ３、Ｃ５、Ａ５、Ｅ
    ２及Ｈ３）等五戶，其中Ｈ３育德街三十三號一樓部分，上訴人業已出售訴外人
    陳林美珠，於八十九年四月間完成移轉所有權登記手續，並於八十九年七月八日
    完成交屋手續，故上訴人僅需負責繳納管理費至八十九年七月份止，至於八十九
    年八月至十二月之管理費，上訴人已非該區分所有權人，亦非現住戶，自無繳納
    之義務；其餘Ｃ３、Ｃ５、Ａ５、Ｅ２等四戶均為面臨街道之一樓店舖，連其地
    下室（儲藏室）均由該戶一樓獨立出入，毋庸使用「富貴吉祥公寓」之中庭花園
    、警衛室及公共電梯等公共設施，自八十六年九月份第二次收繳管理費時起，即
    改採三樓面積為基礎計算（扣除騎樓面積），地下儲藏室並按二個平面停車位計
    收四百元管理費，而不必依權狀面積按每坪計收六十元之管理費（即如附表一所
    示之方式），上訴人過去一直依循此方式按時繳納，從無遲延積欠情事，倘新主
    任委員要求按新標準計收（即如附表二所示之方式），應需加開區分所有權人會
    議重新決議收費標準，況被上訴人所提之管理費收取標準尚未經合法決議，自不
    得作為收取管理費之依據，故原判決命上訴人給付超過八萬五千四百四十元部分
    （關於原判決命上訴人給付八萬五千四百四十元部分因未上訴而確定）並無根據
    ，求予廢棄改判等語資為抗辯。
二、關於台北縣鶯歌鎮○○街三十三號一樓自八十九年八月至十二月份之管理費八千
    三百五十元部分：上訴人主張育德街三十三號一樓房地，業於八十九年四月間出
    售予訴外人陳林美珠，完成移轉所有權登記手續，並於八十九年七月八日完成交
    屋，故上訴人僅須負責繳納管理費至八十九年七月份止等情，業據其提出建物登
    記謄本、八十九年七月八日交屋予訴外人陳林美珠之交屋證明各一件為證，被上
    訴人對於上開建物業已移轉登記並交付予陳林美珠一節並不爭執，則上訴人主張
    上開房地業於八十九年四月間及同年七月八日出售及交屋予陳林美珠等情，亦可
    信為真實；被上訴人雖辯以上訴人將房屋出售予他人，未告知被上訴人，迄本件
    訴訟第二審審理中始行提出土地、建物登記謄本，及陳林美珠本人買受該屋之後
    ，並未搬入居住，故八十九年七月八日以後之管理費仍應由上訴人負責等語，惟
    被上訴人既自認其住戶管理費收費之對象係以所有權狀上之登記名義人為主（詳
    本院九十一年一月九日言詞辯論筆錄）等情，則上開建物管理費，自亦應隨同建
    物之移轉登記而向陳林美珠收取始屬允當，且被上訴人又無法舉證證明兩造間有
    相關之規約，曾約定建物若移轉登記未通知管理委員會，或新住戶未遷入居住時
    ，仍應由原住戶負責繳納管理費之情事，則其主張上開房地自八十九年八月以後
    之管理費仍應由上訴人負責等情，即屬無據。從而，上訴人主張上開育德街三十
    三號一樓之房屋，自八十九年八月至十二月份之管理費計八千三百五十元部分，
    不應由其負責等語，為有理由。
三、關於其餘育德街十三號一樓、育德街十一號一樓、育德街三十七號一樓、育賢街
    十四號一樓管理費計六萬五千二百一十元部分：
  （一）被上訴人主張於八十六年七月十二日召開八十六年度第三次委員會，會中以
        上訴人提供之草約為範本決議通過富貴吉祥管理委員會組織章程及住戶規約
        ，並公告之。而會議當天討論主題之一即是「社區管理費之訂定與收繳日期
        、方式」，提出討論而決議通過以「權狀坪數為基準，全區每戶每坪新台幣
        六十元整。」、「汽車停車位每車位平面二００元整、機械六００元整」。
        會議當天上訴人亦派其經理劉益村先生代表與會，因此上訴人對於管理費之
        收繳標準，知之甚詳等情，有被上訴人提出之八十六年七月十二日開會紀錄
        、富貴吉祥社區管理委員會第三次會議事項重點通知、富貴吉祥住戶規約、
        管理費收支辦法各一件為證。查上開富貴吉祥社區管理委員會第三次會議事
        項重點通知第陸項之三（２）載明：「會議內容三、本期討論主題為『社區
        管理費之訂定與收繳日期、方式』」等語；八十六年第三次開會紀錄第八之
        １、第九之３項復分別載明：「本次會議應將住戶合約確定」、「富貴吉祥
        社區管理委員會組織章程及住戶公約，每戶發給一本：：」等語；經與富貴
        吉祥住戶規約第四章所載：「管理收支及催繳辦法如附件二」等語參照比對
        結果，足認八十六年七月十二日當天，被上訴人等確曾在富貴吉祥社區管理
        委員會第三次會議中，討論決議通過住戶規約及管理費之收支及催繳辦法。
        再依上開住戶規約附件二管理費收支辦法第參項所載：「一、全區每戶每坪
        新台幣六十元整（以權狀坪數）。二、汽車停車位每車位平面二００元整、
        機械六００元整」等語，益徵，被上訴人主張管理費之收費標準，即依權狀
        坪數，全區每戶每坪新台幣六十元，汽車停車位每車位平面二００元、機械
        六００元，係依八十六年七月十二日召開八十六年度第三次委員會，會中決
        議通過之標準收費等語，尚非無據。上訴人主張本件管理費收取標準尚未經
        合法決議等語，自非可採。
  （二）又被上訴人主張，於系爭社區在八十六年八月份開始收管理費時，上訴人即
        係依上開收費標準，繳納包含地下儲藏室之管理費，每坪收繳六十元，空戶
        打八折計收等情，有其提出之主任委員鍾裕華八十六年八月二十一日所寫請
        款單影本三紙、上訴人於八十六年八月三十日繳納房屋管理費及八十六年九
        月一日繳納停車位管理費、總幹事郭永欽所發之收據影本各一紙等證，並為
        上訴人所不爭執。雖上訴人另辯稱：其所有上開Ｃ３、Ｃ５、Ａ５及Ｅ２等
        四戶，自八十六年九月份第二次收繳管理費時起，即改採以三樓面積為基礎
        計算（扣除騎樓面積），地下儲藏室並按二個平面停車位計收四百元管理費
        ，而不必依權狀面積按每坪計收六十元之管理費（即如附表一所示之方式）
        ，歷任總幹事均按此標準開單收取管理費等語，惟按社區規約之訂定或變更
        ，應經區分所有權人會議之決議，即應有區分所有權人三分之二以上及其區
        分所有權比例合計三分之二以上出席，以出席人數四分之三以上及其區分所
        有權比例占出席人數區分所有權四分之三以上之同意行之，公寓大廈管理條
        例第三十一條定明文。本件被上訴所提之上開管理費收支辦法既屬富貴吉祥
        住戶規約之附件，自亦為富貴吉祥住戶規約之一部分，其變更依公寓大廈管
        理條例第三十一條之規定，自亦應經區分所有權人會議之決議始得為之。從
        而，上訴人縱自八十六年九月份第二次收繳管理費時起，經歷任主任委員之
        允諾，地下儲藏室按二個平面停車位計收四百元管理費，而不必依權狀面積
        按每坪計收六十元之管理費（即如附表一所示之方式），惟其變更屬住戶規
        約一部分之管理費收費標準，並未經區分所有權人會議之決議，自不能據為
        其繳付管理費之標準而拘束被上訴人。此從被上訴人於八十九年十二月十七
        日舉行第五屆區分所有權人暨住戶大會，進行臨時動議時，因多位住戶反應
        能否調降管理費，經討論後授予第五屆（九十年度）管理委員會決定，被上
        訴人乃於九十年一月六日第一次月例行會時決議通過每坪調降十元，即每坪
        以新台幣五十元整收繳，並於九十年一月七日公告自九十年一月份起開始實
        施等情，有被上訴人所提九十年一月七日公告調降管理費影本一紙在卷可證
        ，亦足證管理費之收費標準既屬住戶規約之一部分，其變更自應依上開程序
        為之。上訴人既主張被上訴人應按如附表一所示之收費標準計收管理費等語
        ，然並未能舉證證明其所主張之收費標準曾經過區分所有權人會議之決議，
        或所授權之住戶管理委員會之決議，是其前開主張即嫌無據。從而，上訴人
        主張被上訴人應依附表一所示之方式計收管理費，就超過部分計六萬五千二
        百元之管理費無請求權等語，亦非可採。
四、綜上所述，被上訴人自得本於給付管理費之法律關係，請求上訴人給付上開育德
    街十三號一樓、育德街十一號一樓、育德街三十七號一樓、育賢街十四號一樓，
    自八十九年三月至十二月之管理費；及上開育德街三十三號一樓，自八十九年三
    月至七月之管理費，共計一十五萬零六百五十元。原審判決命上訴人給付被上訴
    人一十五萬九千元，上訴人就其中七萬三千五百六十元部分，聲明不服，提起上
    訴（其餘八萬五千四百四十元部分，未據二造上訴，已告確定），於八千三百五
    十元（即一十五萬九千元減一十五萬零六百五十元）範圍內為有理由，應予准許
    ，上訴意旨就此部分指摘原判決不當，求予廢棄改判，為有理由。其餘上訴部分
    ，原審判命上訴人給付，核無違誤，上訴意旨，就此部分，仍執陳詞，指摘原判
    決不當，求予廢棄，為無理由，應駁回其上訴。
五、本件事證已臻明確，兩造其餘主張及攻擊防禦方法與證據，經本院斟酌後，與本
    件判決結果已不生影響，故不一一論列，附此敘明。
六、據上論結，本件上訴為一部有理由，一部無理由，依民事訴訟法第四百三十六條
    之一第三項、第四百五十條、第四百四十九條第一項、第七十九條但書，判決如
    主文。
中　　　華　　　民　　　國　　九十一　　年　　　一　　　月　　二十三　　日
                                                臺灣板橋地方法院民事第三庭
~B審判長法　官　黃麟倫
~B　　　法　官　葉靜芳
~B　　　法　官　林春長
右正本證明與原本無異
如對本判決上訴，須於判決送達後二十日內向本院提出上訴狀，同時表明上訴理由；
如已於本判決宣示後送達前提起上訴者，應於判決送達後十日內補具上訴理由（均須
按他造當事人之人數附繕本）。
中　　　華　　　民　　　國　　九十一　　年　　　一　　　月　　二十三　　日
~B　　　法院書記官　朱家惠
